臺灣高等法院臺中分院刑事判決　　　　94年度上訴字第1340號
上　訴　人　臺灣臺中地方法院檢察署檢察官
被　　　告　戊○○
選任辯護人　羅豐胤律師
　　　　　　黃靖閔律師
上列上訴人因被告違反保險法案件，不服臺灣臺中地方法院94年
度重訴字第168號中華民國94年5月23日第一審判決（起訴案號：
臺灣臺中地方法院檢察署93年度偵字第15877號、第19851號），
提起上訴，本院判決如下：
    主  文
上訴駁回。
    理  由
一、公訴意旨略以：戊○○原係設址於臺中縣大里市○○○街二
    五Ｏ號「慈暉長生會」理事長，明知未經核准，不得經營保
    險或類似保險業務，竟於民國（下同）九十一年間在「慈暉
    長生會」轄下成立「會員慰助福利委員會」，以會員死亡可
    領取高額慰助金為號召，遴選三十餘名組長，對不特定人以
    具有特定親屬關係之人參加「慈暉長生會」後，再加入「會
    員慰助福利委員會」，每招攬一名會員，組長或介紹人可從
    中抽取新臺幣（下同）一千六百元之車馬費，另組長每收取
    一位會員之慰助金，可再從中抽取百分之六之服務費，入會
    方式為繳交入會費二千元，常年費八百元，會員如未依約繳
    費則予以停會或除會，喪失會員資格，會員分為Ａ、Ｂ二組
    ，Ａ組會員倘若於入會期間死亡時，其他會員需贊助五百元
    慰助金，但每月不超過三人次為限，並以三人次為一期收取
    一千五百元，會員於繳交滿六百個死亡人次，即繳交三十萬
    元後，即可享有終身福利，又Ａ組會員入會滿一個月死亡者
    ，受益人可領取禮儀補貼一萬二千元及慰助金三千元，滿二
    十四個月死亡者，可獲全套禮儀服務或現金十萬元，及慰助
    金三十萬元，另Ｂ組會員倘若於入會期間死亡時，其他會員
    需贊助二百元慰助金，但每月以不超過五人次為限，並以五
    人次為一期收取一千元，會員繳交滿三百六十期，即繳交三
    十六萬元後，即可不必再繳費，並享有終身福利，而Ｂ組會
    員入會滿一個月死亡者，受益人可領六千元慰助金，滿二個
    月死亡者，可領一萬二千元，其後每滿一個月加發一萬二千
    元，滿三十六個月死亡者，可領取四十二萬元，滿三十六個
    月後，每滿一年再加發五千元慰助金，而經營類似保險業務
    。因認戊○○涉有保險法第一百六十七條第一項之非保險業
    經營類似保險業務罪嫌云云。
二、按犯罪事實應依證據認定之，無證據不得認定犯罪事實；又
    不能證明被告犯罪者，應諭知無罪之判決，刑事訴訟法第一
    百五十四條第二項、第三百零一條第一項分別定有明文。又
    認定不利於被告之證據須依積極證據，苟積極證據不足為不
    利於被告事實之認定時，即應為有利被告之認定，更不必有
    何有利之證據，最高法院三十年上字第八一六號判例可資參
    照。
三、公訴意旨認被告戊○○涉有非保險業經營類似保險業務罪嫌
    ，無非以證人丙○○、林慧敏、施愛玲、蔡妙燕、張福生、
    李百惠、甲○○、乙○○等人之證述，及卷附之「會員間之
    慰助福利委員會入會辦法」、會員證、入會收據、繳費收據
    、九十三年會員代表大會會議紀錄、會員收費通知單、會員
    申請書、會員往生資料、會費收據、帳冊、傳票、繳費明細
    、車馬費明細、死亡證明書、會議資料、繳費通知、存摺、
    入會申請書資料等為其主要論據。訊據被告戊○○固坦承其
    原為「慈暉長生會」之理事長，並於九十一年間在「慈暉長
    生會」轄下成立「會員慰助福利委員會」，欲加入「慈暉長
    生會」成為會員者，需繳納入會費二千元，常年會費八百元
    ，會員入會後可自由參加「會員慰助福利委員會」，委員會
    分為Ａ、Ｂ二組，Ａ組如有會員往生時，其他會員需繳付慰
    助金五百元，每月以三人次為限，Ｂ組如有會員往生時，其
    他會員需繳付慰助金二百元，每五人次收一次等事實，惟堅
    決否認有何違反保險法第一百六十七條第一項之犯行，辯稱
    ：伊不清楚保險法之內容，當時因伊事業不順遂，想到父親
    已八十幾歲，萬一死亡時，要如何籌錢辦理後事，剛好伊鄰
    居為臺中縣老人會創辦人，常聽他說起老人會互助金之事，
    伊遂深入了解臺中縣老人會章程，因為喪葬禮儀一套即需花
    費二、三十萬元，所以才設計每組最終可領取互助金四十萬
    元之辦法，此係屬於互助之性質，且係參考臺中縣老人會之
    組織章程及會員福利互助委員會互助辦法，而全省各鄉鎮的
    老人會都是用這樣的辦法，一定要往生才可以收到錢，沒有
    往生不能拿錢，伊並未違反保險法等語。
四、經查：
(一)被告於九十三年五月十五日之前擔任臺中縣「慈暉長生會」
    理事長及該會「會員慰助福利委員會」之主任委員，民眾欲
    加入「慈暉長生會」成為會員者，需繳納入會費二千元，常
    年會費八百元，會員入會後可自由參加「會員慰助福利委員
    會」，委員會分為Ａ、Ｂ二組：(1)Ａ組會員往生時，其他會
    員須贊助慰助金五百元，每月不超過三人次為限，會員連續
    兩人次未繳五百元慰助金，自動給予退會（除會、遭退會後
    已繳交之任何款項不得追索），贊助慰助金最多以六百次為
    限，互助會員往生後自動除會，免繳其他任何費用，倘當月
    互助功德金超過三人次以上則延至有空檔之下月次補收，但
    以年度計算不超過三十六次為限。加入會員未滿一個月者不
    補助；加入會員滿一個月往生者，禮儀補貼一萬二千元、慰
    問金三千元；加入會員滿二個月往生者，禮儀補貼二萬四千
    元、慰問金六千元；加入會員滿三個月往生者，禮儀補貼三
    萬六千元、慰問金九千元；加入會員滿四個月往生者，禮儀
    補貼四萬八千元、慰問金一萬二千元；加入會員滿五個月往
    生者，禮儀補貼六萬元、慰問金一萬五千元；加入會員滿六
    個月往生者，代服務全套禮儀或現金十萬元、慰問金一萬八
    千元；加入會員滿十二個月往生者，代服務全套禮儀或現金
    十萬元、慰問金十萬元；加入會員滿十八個月往生者，代服
    務全套禮儀或現金十萬元、慰問金二十萬元；加入會員滿二
    十四個月往生者，代服務全套禮儀或現金十萬元、慰問金三
    十萬元。(2)Ｂ組會員往生時，其他會員須贊助慰助金二百元
    ，每五人次收一次，會員超過五人次未繳慰助金，自動給予
    退會（除會），且不得要求退還所繳之一切款項。會員往生
    後自動除會，免再繳其他任何費用。加入會員未滿一個月往
    生者，不補助任何款項，加入會員滿一個月往生者，發放六
    千元慰問金，滿二個月滿生者發放一萬二千元，之後每滿一
    個月往生者按月遞加發一萬二千元之慰問金，直至滿三十六
    個月往生者，可以領取四十二萬元之慰問金。另會員滿三十
    六個月後，每再滿一年加發五千元慰問金；互助金之繳納最
    多三百六十期為限，且終生享有該會之一切福利與權益。嗣
    該會因財務透支，於九十三年五月間召開臨時會員代表大會
    ，決議將Ａ、Ｂ組予以合併，並降低會員往生可領取慰問金
    之數額，其中會員加入滿三十六個月往生，可領取之慰問金
    降為二十六萬元等情，業據被告於法務部調查局臺中市調查
    站詢問時及偵審中供述甚詳，核與證人林慧敏（「慈暉長生
    會」及「會員慰助福利委員會」財務會計）於臺中市調查站
    及偵查中證述之情節相符，並有臺中縣慈暉長生會章程、臺
    中縣慈暉長生會福利互助委員會互助辦法、財報明細表、收
    支明細表、互助金收支總表、會員證、入會條款書據、Ａ組
    及Ｂ組合併新設辦法暨條款、會員申請資料、會員往生資料
    、會員收據、帳冊、傳票、繳費明細、車馬費明細、死亡證
    明書、會議資料等在卷可稽。而證人施愛玲以其母親施鄧阿
    金之名義入會，蔡妙燕以其公公柯尊先之名義入會，張福生
    以其母親張陳秀鸞之名義入會，李百惠以其父親李金永之名
    義入會，丙○○以其母親陳張玉蘭之名義入會，乙○○以其
    公公賴興利之名義入會，甲○○以其母親邱西之名義入會，
    且均預定為上開名義會員往生時可領取禮儀補貼及慰問金之
    受款人等情，亦據證人施愛玲、蔡妙燕、張福生、李百惠、
    丙○○、乙○○及甲○○分別於臺中市調查站或警局製作筆
    錄時、偵查及原審審理中證述明確，並有其等入會之資料在
    卷可參，足徵被告之供述與事實相符。
(二)按保險法第一條規定：「本法所稱保險，謂當事人約定，一
    方交付保險費於他人，他人對於因不可預料，或不可抗力之
    事故所致之損害，負擔賠償財物之行為。根據前項所訂之契
    約，稱為保險契約。」，故保險之本質即具有「風險」分散
    之性質，保險事故在性質上並具有「不可預料」或「不可抗
    力」之特性。復按保險法第二條規定：「本法所稱保險人，
    指經營保險事業之各種組織，在保險契約成立時，有保險費
    之請求權，在承保危險事故發生時，依其承保之責任，負擔
    賠償之義務。」，另保險法第二十一條前段規定：「保險費
    分一次交付及分期交付兩種。保險契約規定一次交付，或分
    期交付之第一期保險費應於契約生效前交付之。」，故保險
    費為保險人承保風險所不可或缺之對價。而本件欲加入「慈
    暉長生會」成為會員者，需繳交入會費二千元，另常年會費
    為八百元，會員入會後可自由參加「會員慰助福利委員會」
    ，故加入會員於入會時所繳交之二千八百元均非屬保險費之
    性質，且與「會員慰助福利委員會」運作之死亡禮儀補貼、
    慰問金間亦無對價之關係。另該委員會所分設之Ａ、Ｂ二組
    ，亦均於會員往生時，由其他會員贊助慰助金，其中Ａ組會
    員須贊助慰助金五百元，每月不超過三人次（即一千五百元
    ），Ｂ組會員須贊助慰助金二百元，每五人次收一次（即一
    千元），均係於有會員往生時，始向其他會員收取慰助金，
    且每個會員所繳交之慰助金金額一律相同，此與保險費需事
    先由要保人繳付（第一期保險費尤需於契約生效前交付，然
    本件慰助金並非事先收取）及保險費均經過精密計算（故繳
    交之費用應有所不同）之情況有異。另Ａ組會員連續兩人次
    未繳五百元慰助金，自動給予退會；Ｂ組會員超過五人次未
    繳慰助金，自動給予退會，該「會員慰助福利委員會」並無
    請求繳付之權利，此與保險人擁有保險費之請求權亦有不同
    。故本件「會員慰助福利委員會」向其會員收取之贊助金應
    不具有保險費之性質。
(三)前開「會員慰助福利委員會」與會員間之約定條款，開宗明
    義即表示係本於會員互助自助之精神而成立，其贊助金之繳
    付係對於死亡會員之家屬（受款人）為喪葬費之補貼。故該
    等贊助金之繳付應屬於會員間之互助性質，本件「會員慰助
    福利委員會」與會員間之約定契約，與保險法第一條第一項
    規定之「保險」意義尚有不同，且欠缺營利之目的，自非保
    險法第一百六十七條所規定之「類似保險」，而僅係單純之
    「福利救助」而已。綜上所述，本件「會員慰助福利委員會
    」所運作之喪葬費補助應屬其會員間之互助行為，與保險所
    應具備之特性與要件不符，尚非屬於保險法所規範之對象，
    其雖外觀上乍似保險，但實質上並非保險，依契約自由原則
    及罪刑法定主義，自不得比附援引論以保險法之罪，被告上
    開辯解堪以採信。此外，復查無其他積極證據足認被告確有
    公訴人所指之犯行，被告犯行即屬不能證明。原審綜合前開
    卷證，以不能證明被告犯罪，因而諭知無罪之判決，經核於
    法並無違誤，公訴人上訴意旨仍執前詞指摘原判決不當，為
    無理由，應予駁回。至告訴人丙○○之母陳張玉蘭死亡未領
    得慰助金乙情，係屬其等間之民事糾葛，與被告是否成立保
    險法之罪並無關聯，本院自毋庸審究，附予敘明。
五、本案既經諭知被告無罪，則臺灣臺中地方法院檢察署移送併
    案審理部分（九十四年度偵字第九五七四號），與本案即難
    認具實質上一罪之關係，本院無從併予審理，應退由公訴人
    另行依法處理，併此敘明。
據上論斷，應依刑事訴訟法第三百六十八條，判決如主文。
本案經檢察官丁○○到庭執行職務。
中　　華　　民　　國　　94　　年　　8　　月　31   　　日
            刑事第十庭  審判長法  官  林  照  明
                              法  官  吳  重  政
                              法  官  唐  光  義
上列正本證明與原本無異。
如不服本判決應於收受送達後十日內向本院提出上訴書狀，其未
敘述上訴之理由者並得於提起上訴後十日內向本院補提理由書（
均須按他造當事人之人數附繕本）。
                              書記官  王  麗  珍
中　　華　　民　　國　　94　　年　　9　　月　7　      日
                                                    　Ａ
